臺灣高等法院民事判決　　　　　　　　　94年度上國字第24號
上　訴　人　丙○○
　　　　　　乙○○
　　　　　　甲○○
　　　　　　己○○
　　　　　　丁○○
　　　　　　戊○○
共　　　同
訴訟代理人　庚○○
　　　　　　　　　　　1號
被 上訴 人　台北縣政府
法定代理人　林錫耀
訴訟代理人　吳國輝律師
上列當事人間國家賠償事件，上訴人對於中華民國94年7月21日
臺灣板橋地方法院94年度國字第6號第一審判決提起一部上訴，
經本院於94年11月1日言詞辯論終結，判決如下：
    主  文
上訴駁回。
第二審訴訟費用由上訴人負擔。
    事實及理由
一、本件上訴人主張：伊等之被繼承人鄭接枝（上訴人丙○○、
    乙○○之子，上訴人甲○○之夫，上訴人己○○、丁○○、
    戊○○之父）於民國91年8月9日晚上10時50分許，在台北縣
    永和市○○路與復興街交岔路口，遭駕駛車牌號碼AR-6986
    號自小客車，由北往南行駛，因疏未注意車前狀況，又以高
    達六、七十公里高速通過之訴外人陳冠名撞擊死亡。鄭接枝
    之死亡，除與陳冠名之駕車過失有相當因果關係外，當時竹
    林路與復興街交叉口之閃光黃燈號誌損壞不亮，且損壞未修
    復之時間超過一天以上，嚴重影響駕駛人之行車安全，亦有
    相當因果關係。況上開閃光黃燈號誌於本件車禍後已改為三
    色紅綠燈號誌，顯見該閃光黃燈號誌損壞及設置皆有不當。
    被上訴人為該公有公共設施即閃光黃燈號誌之設置或管理機
    關，其設置或管理有欠缺，復與車禍之發生致鄭接枝之死亡
    有相當因果關係，依國家賠償法第3條第1項規定，自應負賠
    償責任。伊等依民法第192條第1、2項、第194條等規定，得
    請求被上訴人賠償殯葬費及醫療費合計 450,000元本息，經
    伊等6人平均分攤後，被上訴人須賠償每人各 75,000元本息
    。又鄭接枝對丙○○、乙○○2人負有法定扶養義務，該2人
    自得請求被上訴人給付法定扶養費各 275,000元本息，合計
    550,000元本息。另伊等6人亦得請求被上訴人給付精神慰撫
    金各500,000元本息，共3,000,000元本息。以上合計4,000,
    000元本息。原審為上訴人全部敗訴之判決，上訴人提起一
    部上訴，聲明：
  (一)原判決關於後開部分廢棄。
  (二)被上訴人應給付上訴人3,500,000元（即給付丙○○、乙○
    ○各766,666.67元，給付甲○○、己○○、丁○○、戊○○
    各491,666.67元）及均自91年8月9日起至清償日止按年息5%
    計算之利息。（其餘精神慰撫金每人83,333.33元，合計500
    ,000 元本息部分，上訴人未聲明不服。）
二、被上訴人則以：鄭接枝車禍死亡係因其橫越竹林路口時，遭
    陳冠名駕車未注意車前狀況所致，與該路口閃光黃燈號誌有
    無損壞並無任何因果關係，其死亡即非閃光黃燈號誌造成。
    況駕駛人及用路人應依各項交通規則及所應負之注意義務駕
    駛並使用道路，如因駕駛人或用路人本身違反注意義務及交
    通規則而發生車禍造成損害，該損害顯非伊公共設施所致，
    伊自不負國家賠償責任。又上訴人所指之閃光號誌係於91年
    8月12日由永和市公所通報損壞並辦理報修，於事故發生之
    日，並無號誌故障之紀錄；至該號誌嗣於同年9月13日改設
    置為三色號誌燈，亦與鄭接枝之死亡無關。是上訴人以伊事
    後設置新號誌燈，逕自推論原先設置不當，顯不合理等語，
    資為抗辯。並聲明：上訴駁回。
三、查上訴人主張其等與鄭接枝間有上開親屬關係，陳冠名於上
    開時日駕車撞擊鄭接枝致死，當時設置在台北縣永和市○○
    路、復興街口之閃光黃燈號誌故障，嗣雖經修復，但未久即
    變更為紅綠號誌等情，業據其提出身分證及戶籍謄本影本為
    證（見原審卷第43-46頁），經原審法院調取本院91年度交
    上易字第474號過失致死刑事審案卷，核閱其內之道路交通
    事故調查報告表屬實，並為被上訴人所不爭執，並自陳原閃
    光黃燈號誌已於91年9月13日變更改置為三色號誌燈在卷，
    自堪信為真實。
四、按公有公共設施因設置或管理有欠缺，致人民生命、身體或
    財產受損害者，國家應負損害賠償責任，國家賠償法第3條
    第1項固定有明文。惟人民依上開規定請求國家賠償時，尚
    須人民之生命、身體或財產所受之損害，與公有公共設施之
    設置或管理之欠缺，具有相當因果關係，始足當之。而所謂
    相當因果關係，係以行為人之行為所造成之客觀事實，依經
    驗法則，可認通常均可能發生同樣損害之結果而言，如有此
    同一條件存在，通常不必皆發生此損害之結果，則該條件與
    結果並不相當，即無相當因果關係。是以，在公有公共設施
    因設置或管理有欠缺之情況下，依客觀之觀察，通常會發生
    損害者，即為有因果關係，如必不生該等損害或通常亦不生
    該等損害者，則不具有因果關係（最高法院90年度台上字第
    772號、84年度台上字第1004號判決意旨參照）。本件車禍
    發生時，系爭路口之閃光黃燈號誌故障，無動作，固屬事實
    ，然閃光黃燈號誌顯示之意義乃在「警告」，表示車輛應減
    速接近，注意安全，小心通過，此觀交通標誌標線號誌設置
    規則第211條之規定即明。而依道路交通安全規則第93條第1
    項第2款規定：「行經……無號誌之交岔路口時，均應減速
    慢行，作隨時停車之準備」，第94條第3項亦規定：「汽車
    行駛時，駕駛人應注意車前狀況……，並隨時採取必要之安
    全措施」，則有無設置閃光黃燈號誌，尚不影響汽車駕駛人
    於行進至交岔路口時之注意義務。當交通號誌故障時，應視
    同無號誌路口，用路人及駕駛人，均應依交通規則及注意義
    務使用道路。倘因駕駛人陳冠名或用路人鄭接枝本身違反注
    意義務及交通規則而發生車禍造成損害，該損害顯與被上訴
    人公共設施之設置及管理之欠缺，即無因果關係。況依前述
    兩造不爭之車禍經過事實觀之，可知本件車禍係因汽車駕駛
    人陳冠名疏未注意車前狀況且未減速慢行，以及行人即被害
    人鄭接枝穿越道路時，違規橫越竹林路，未依規定自行人穿
    越道穿越所共同肇致，此有上訴人所提起訴書影本足憑（見
    原審卷第23頁）。故上訴人主張鄭接枝未違規穿越竹林路，
    自無可取。且閃光黃燈號誌故障，通常非必發生車禍之損害
    ，揆諸首揭說明，系爭路口閃光黃燈號誌故障之事實，與本
    件車禍之發生，難認有何相當因果關係存在。
五、上訴人雖又稱被上訴人於本件車禍發生後，先將系爭閃黃燈
    號誌修復，旋即變更改置三色號誌燈等語，固係實情。惟標
    誌、標線、號誌之設置，本即由主管機關依其管轄辦理，此
    為道路交通標誌標線號誌設置規則第4條第1項所明定。本件
    被上訴人嗣雖將系爭路口閃光黃燈號誌變更設置為三色號誌
    燈，然此尚不足以證明被上訴人於本件車禍事故發生時設置
    之交通號誌有何欠缺，故上訴人據此進而主張因被上訴人交
    通號誌設置不當，致生本件車禍，二者有相當因果關係，亦
    不可採。
六、綜上所述，上訴人既不能證明本件車禍之發生及鄭接枝之死
    亡，與被上訴人設置之閃光黃燈號誌故障，二者具有相當因
    果關係，亦未能證明被上訴人於本件車禍發生時，就系爭路
    段交通號誌之設置有何欠缺，則其依國家賠償法第3條第1項
    、民法第192條第1、2項、第194條規定，合計請求被上訴人
    賠償損害3,500,000元及其法定遲延利息，自非正當，不應
    准許。原審就此部分為上訴人敗訴之判決，核無違誤，應予
    維持。上訴意旨，仍執陳詞，指摘原判決此部分不當，求予
    廢棄改判，為無理由，其上訴應予駁回。
七、本件事實已臻明確，兩造其餘攻擊防禦方法及證據經予審酌
    ，核與判決結果不生影響，爰不再逐一論述，併此敘明。
八、據上論結，本件上訴為無理由，依民事訴訟法第449條第1項
    、第78條判決如主文。
中　　華　　民　　國　　94　　年　　11　　月　 　8　　日
                  民事第十七庭 審判長法  官  沈方維
                                     法  官  張競文
                                     法  官  王淇梓
正本係照原本作成。
如不服本判決，應於收受送達後20日內向本院提出上訴書狀，其
未表明上訴理由者，應於提出上訴後20日內向本院補提理由書狀
（均須按他造當事人之人數附繕本）上訴時應提出委任律師或具
有律師資格之人之委任狀；委任有律師資格者，另應附具律師資
格證書及釋明委任人與受任人有民事訴訟法第466條之一第一項
但書或第二項（詳附註）所定關係之釋明文書影本。
中　　華　　民　　國　　94　　年　　11　　月　　9 　　日
　　　　　　　　　　　　　           書記官  吳碧玲
